【裁判字號】    89,易,2872
【裁判日期】    900510
【裁判案由】    詐欺
【裁判全文】
臺灣高雄地方法院刑事判決                        八十九年度易字第二八七二號
    公  訴  人  臺灣高雄地方法院檢察署檢察官
    被      告  乙○○
    選任辯護人  鍾武雄
                孫嘉男
右列被告因詐欺案件，經檢察官提起公訴（八十九年度調偵字第八九號），本院判決
如左：
    主  文
乙○○無罪。
    理  由
一、公訴意旨略以：被告乙○○基於意圖為自己不法所有之概括犯意，明知已陷於無
    償債能力之嚴重狀態，竟於民國八十七年九月二十一日起至同年十二月十五日止
    ，佯以因與人合夥，資金短缺，欲售房屋不易為由，陸續向告訴人甲○○○調借
    新台幣（下同）一百十二萬八千三百四十元，並交付本票八紙以取信於甲○○○
    ，致甲○○○不疑有他，如數交付借貸。嗣甲○○○在第一張本票到期日八十七
    年十二月十五日向乙○○提示時，乙○○又佯稱現房屋已有人向伊洽購中，若買
    賣成立，即先償還借款，且於八月初即可陸續回收所投資之事業，暫給緩欠云云
    ，並交付三紙已經金融行庫拒絕往來之支票，以取信於甲○○○，致甲○○○再
    陷於錯誤，交付借款共六十萬五千元。嗣乙○○於第一張支票到期前即八十八年
    六月五日，親自至甲○○○住處佯稱：房屋已與人成立買賣契約，約定於八十八
    年七月二十五日償還三百萬元云云，致甲○○○信以為真，故未向銀行提示上開
    支票，詎乙○○並未於約定之日償還借款，且人去樓空，甲○○○始知受騙。因
    認被告所為係犯刑法第三百三十九條第一項之連續詐欺取財罪等語。
二、按犯罪事實應依證據認定之，無證據不得推定其犯罪事實。又不能證明被告犯罪
    者，應諭知無罪之判決，刑事訴訟法第一百五十四條、第三百零一條第一項分別
    定有明文。又事實之認定，應憑證據，如未能發現相當證據，或證據不足以證明
    ，自不能以推測或擬制之方法，為裁判基礎（最高法院四十年台上字第八六號判
    例參照）。而告訴人之告訴，係以使被告受刑事訴追為目的，是其陳述是否與事
    實相符，仍應調查其他證據以資審認。（最高法院五十二年台上字第一三００號
    判例可資參照）。次按刑法第三百三十九條第一項詐欺罪之成立，以意圖為自己
    或第三人不法所有，以詐術使人將本人或第三人之物交付為要件。所謂以詐術使
    人交付，必須被詐欺人因其詐術而陷於錯誤，若其所用方法，不能認為詐術，亦
    不致使人陷於錯誤，即不構成該罪（最高法院四十六年臺上字第二六○號判例足
    供參照）。至於債務人於債之關係成立後，如有未依債之本旨履行民事債務之情
    形，在一般社會經驗上可能之原因甚多，縱令是出於惡意不為履行，苟無足以證
    明其在債之關係發生時，自始即具有不法所有意圖之積極證據，亦僅能令負民事
    之遲延給付責任，尚不得據此債信違反之客觀事態，而推定債務人原有詐欺取財
    或詐欺得利之犯意。
三、本件公訴人認被告涉犯刑法第三百三十九條第一項之連續詐欺罪嫌，無非以告訴
    人之指訴，被告所簽發之本票八紙、支票及退票理由單各三紙，及被告所辯不足
    採信為主要論據。訊據被告乙○○，固坦承有積欠告訴人借款，惟堅決否認有何
    詐欺犯行，辯稱：伊先前即有向告訴人借錢，且有借有還，直到八十七年因生意
    經營不善，才無法還錢等語。經查：
（一）告訴人甲○○○到庭陳稱：「（問：有何意見？）‧‧‧被告從八十四年、八
      十五年左右即跟我借錢，利息約一分至一分半左右，之前他有借有還，直到他
      在賣房子之前，約在八十八年初，借了才未還，他有二間房子，第一間賣了我
      知道，第二間賣了我則不知道，他是從事房屋仲介的工作。他賣完房子後，利
      息亦未再繳了，他借錢是拿客票及本票向我借，一次約借十萬到二十萬元之間
      。在八十八年初他錢即未再還我了」（參八十九年九月四日審判筆錄）；「（
      問：對高雄市銀行籬仔內分行之回函有何意見？）被告當時（八十七年五月份
      至八月份）係向我調借四百多萬元，大部分皆以客票向我調現」，「（問：被
      告的三張支票何時拿給你？）八十六年左右。本票是被告後來才又開給我，後
      來本票拿不到錢，我才將支票提示」，「（問：先前被告是否有說房子賣了錢
      再還給你？）他拿前三張支票，金額約六十萬元給我時未說房子賣了要還我錢
      ；而二十萬元那張票是乙○○公司的票，他拿這張票給我時有說房子賣了要還
      我錢」（上開三段陳述參八十九年十月二日審判筆錄）；「（問：當初提出那
      三張支票陸拾萬五千元是在何時？）八十六年六月左右。當初支票上面都沒有
      寫年，被告並說只要我向他要，隨時會還我，後來他的人避不見面，我才在上
      面寫八十八年並拿去提示，後來三張都被退票」（參九十年二月二十一日審判
      筆錄）。由上開告訴人之指訴得知，被告辯稱：告訴人所提出之本票八張，是
      被告於八十七年五月至八月間先後以客票向告訴人調借五百萬元（此部分告訴
      人承認僅四百多萬元），其中有一百多萬元之客票遭退票，被告部分清償現金
      ，其餘額再以系爭八張本票換取退票之客票等情，即堪採信。是公訴人認被告
      於八十七年九月二十一日起至同十二月十五日止，以系爭本票八紙取信於告訴
      人，陸續向告訴人調借一百十二八千三百四十元等情，核與事實不合，容有誤
      會。而系爭三張支票既係被告於八十六年六月左右所借，當初被告交付支票上
      面發票日期之「年」部分係空白，係由告訴人於提示前書寫八十八年等情亦為
      告訴人所自承，是公訴人認系爭三紙支票之交付，係被告於八十七年十二月十
      五日後再向告訴人陸續借款六十萬五千元一節，亦與事實不合。
（二）次查，被告於八十七年十一月二十日列為支票拒絕往來戶，為被告所不爭執，
      復有泛亞商業銀行三民分行八十八年九月三日（八八）泛民發字第一一九五號
      函及函附支票存款戶往來紀錄分戶登錄卡附偵訊卷可稽，自堪信實。而被告以
      系爭三紙支票陸續向告訴人借款六十萬五千元之時間係於八十六年六月間，係
      於被告支票拒絕往來之前，難認被告當時明知其已陷於無償債能力之嚴重狀態
      ，而認其有不法所有之意圖。而系爭本票八紙之交付告訴人，係被告於八十七
      年五月至八月間先後以客票向告訴人調借款項，其中有一百多萬元之客票遭退
      票，再以系爭八張本票換取退票之客票，已如前述，其時間亦非在其支票戶拒
      絕往來之後，亦難認被告交付替換之八張本票當時，已明知其已陷於無償債能
      力之嚴重狀態，而認其有不法所有之意圖。參以被告與告訴人之借貸往來，始
      於八十四年、八十五年間，且被告均有借有還，亦均有給付月息一分至一分半
      之利息；而被告於八十七年七月三十一日起至同年十一月三十日止，被其客戶
      倒帳一百七十八萬一千零十五元等情，亦有被告提出之支票十八張及退票理由
      單八紙附卷可佐，是尚難以被告事後未能返還借款，據此債信違反之客觀事態
      ，而推定被告原有詐欺取財之犯意。揆諸前開說明，本件應屬民事糾葛，與詐
      欺取財罪之構成要件有間。此外，復查無其他積極證據，足資證明被告二人確
      有詐欺犯行，自應為無罪之諭知。
（三）至告訴人於本院審理時，另指訴被告最後於八十七年十二月間向其借款二十萬
      元，交付發票日期原為八十七年十月十六日，後來年月部分改八十八年二月之
      支票一紙乙節（參九十年四月二十五日審判筆錄），惟查，此部分未據公訴人
      起訴，亦非起訴之效力所及，自不能加以審究而執為不利被告之證據，附此敘
      明。
四、據上論斷，應依刑事訴訟法第三百零一條第一項，判決如主文。
中      華      民      國      九十      年      五    月      十      日
                                  臺灣高雄地方法院刑事第二庭
                                      法  官  劉  建  利
右正本證明與原本無異。
如不服本判決，應於判決送達後十日內，向本院提出上訴狀。
                                      書記官  洪  生  輝
中    華    民    國      九十      年      五      月      十四      日


司法院資訊處製作；財團法人民間司法改革基金會備份。
